【裁判字號】    90,訴,205
【裁判日期】    900629
【裁判案由】    撤銷贈與等
【裁判全文】
臺灣屏東地方法院民事判決  九十年度訴字第二○五號
    原      告  屏東縣枋寮區漁會
    法定代理人  陳水河
    訴訟代理人  甲○○
                陳昭穎
    被      告  丙○○
    訴訟代理人  乙○
    被      告  丁○○
右當事人間撤銷贈與等事件，本院判決如左：
    主    文
被告丙○○、乙○於民國八十七年十一月十日就坐落屏東縣枋寮鄉○○○段六八九地
號土地所有權應有部分一二三四七分之二六四七，所為之贈與行為及所有權移轉行為
應予撤銷；被告丙○○、乙○應將前項不動產以夫妻贈與為原因於八十七年十二月八
日向屏東地政事務所辦理所有權移轉之登記予以塗銷。
原告其餘之訴駁回。
訴訟費用由被告丙○○、乙○連帶負擔二分之一，餘由原告負擔。
    事    實
甲、原告方面：
  一、聲明：被告丙○○、乙○於民國八十七年十一月十日就坐落屏東縣枋寮鄉○○
      ○段六八九地號土地（下稱系爭土地）所有權部分一二三四七分之二六四七，
      所為之贈與行為及所有權移轉行為應予撤銷；被告乙○應將前項不動產以夫妻
      贈與為原因於八十七年十二月八日向屏東地政事務所辦理所有權移轉之登記予
      以塗銷；被告乙○、丁○○於八十九年四月十八日上開不動產所為之抵押權設
      定契約應予撤銷；被告丁○○應將屏東地政事務所以收件字號第○二一○一○
      號所為本金最高限額新台幣四百二十萬元之抵押權設定登記予以塗銷。
  二、陳述：
    （一）緣訴外人陳康雄曾於八十二年十月四日以陳龔瑞金、被告丙○○為連帶保
          證人向原告借款新台幣（下同）四百萬元，惟陳康雄自八十六年六月五日
          起即不能正常付息，尚欠原告三百三十三萬五千元，履經催告並拍賣抵押
          物求償無著，遂轉向連帶保證人求償時始發現被告丙○○已於八十七年十
          一月一日將其所有坐落屏東縣枋寮鄉○○○段六八九地號土地，無償贈與
          其妻即被告乙○，並於八十七年十二月八日完成所有權移轉登記，而損害
          原告之債權。
    （二）被告乙○於取得所有權後，竟以與被告丁○○間有借貸關係為由，於八十
          九年四月十八日將系爭土地設定抵押權予被告丁○○，原告則否認其借貸
          關係之真正，故認其抵押權設定之行為係無對價關係之無償行為，有害及
          原告之債權。
    （三）陳康雄雖以坐落屏東縣枋寮鄉○○○段二○四及二○五地號土地設定最高
          限額為四百八十萬元之第一順位抵押權予原告，然時值經濟不景氣，土地
          價值不能以公告現值計算，而應以鑑估價格為準，經原告委託駿陞不動產
          鑑定有限公司鑑定結果，上開二筆土地總值為二百四十九萬六千五百九十
          三元，扣除增值稅後，其淨值為六十五萬九千七百五十三元，另外並對陳
          康雄其餘不動產進行鑑定，有坐落屏東縣枋寮鄉○○段二六三、二六四、
          二六四之四及二六四之二地號土地，鑑定總值為五百零四萬八千三百零三
          元，扣除增值稅後，淨值為五十萬五千二百零一元，其中地號二六四之二
          土地已設定三百六十萬元之抵押權予台灣土地銀行；另有坐落屏東縣枋寮
          鄉○○段二八四及二八五地號土地，鑑定總值為四百十一萬九千九百四十
          九元，扣除增值稅後，其淨值為三百四十九萬一千六百十七元，其中地號
          二八四之土地設定七十二萬元之第一順位抵押權予張金土及一百二十萬元
          之第二順位抵押予王綾鍛，而地號二八五之土地亦設定一百二十萬元之抵
          押權予王綾鍛，故主債務人陳康雄之財產顯已不足清償原告之債權。
    （四）綜上，爰依據民法第二百四十四條第一項規定，請求撤銷被告丙○○與陳
          好間贈與系爭土地之債權行為及移轉所有權之物權行為，並請求被告乙○
          應塗銷系爭土地所有權之移轉登記；及以請求撤銷被告乙○與丁○○間之
          抵押權設定登記行為，並請求被告丁○○應塗銷系爭抵押權之設定登記，
          為此提本件訴訟。
  三、證據：提出借據影本二份、授信約定書影本一紙、放款帳卡影本二紙、丙○○
      之土地登記謄本一份、陳康雄之土地登記謄本八份、丙○○之戶籍謄本影本一
      份、丙○○、陳康雄之歸戶財產清單各一份、鑑估報告書三份為證。
乙、被告方面：
  一、聲明：原告之訴駁回。
  二、陳述：
    （一）對於被告丙○○為陳康雄向原告借款之連帶保證人之事實，並不爭執。
    （二）原告應先就抵押權設定之物上擔保求償，若不足時始能向連帶保證人請求
          。且因被告丙○○於八十七年五月間中風病危，為節稅起見，才將系爭土
          地以贈與方式移轉登記予其妻即被告乙○，並非故意損害原告之債權，況
          且陳康雄尚有其他資產，並無清償困難之情形。
    （三）被告乙○曾向被告丁○○借款五十萬元，因經濟有困難，預期仍會繼續向
          被告丁○○借款，故為擔保債務，遂於八十九年四月十八日委由代書黃錦
          地就系爭土地設定最高限額為四百二十萬元之抵押權，後被告乙○陸續向
          被告丁○○借款三十萬元、三十八萬元、四十六萬元、二十三萬元、三十
          萬元、五十八萬元不等，共計借款已達三百二十五萬元。故被告乙○與陳
          福安間之抵押權設定有借貸之對價關係，係為有償行為，原告之請求應受
          限制。
  三、證據：提出抵押權設定契約書影本一份、他項權利證明書影本一份、存摺及明
      細表影本各一份、匯款回條聯影本四紙及本票影本八紙為證，並聲請訊問證人
      黃錦地。
    理    由
一、按訴狀送達後，原告不得將原訴變更或追加他訴，但被告同意者，不在此限，而
    被告於訴之變更或追加無異議而為本案之言詞辯論者，視為同意變更或追加，民
    事訴訟法第二百五十五條第一項第一款、第二項定有明文。本件原告於九十年四
    月十六日當庭追加丁○○為被告，請求撤銷被告乙○與丁○○間就系爭土地上之
    抵押權設定、並請求被告丁○○塗銷抵押權登記，並分別於九十年四月十八日將
    追加之訴狀繕本及言詞辯論通知書送達被告丙○○、乙○及丁○○，而於本院九
    十年四月三十日開庭審理時，並未就此部分訴之追加為書面或口頭之異議，而逕
    為本案之言詞辯論，核與上開規定相符，應予准許，合先敘明。
二、原告起訴主張訴外人陳康雄曾於八十二年十月四日以陳龔瑞金、被告丙○○為連
    帶保證人向原告借款新台幣（下同）四百萬元，惟陳康雄自八十六年六月五日起
    即不能正常付息，尚欠原告三百三十三萬五千元，此有原告提出之借據影本二份
    、授信約定書影本一紙、放款帳卡影本二紙可資佐證，而被告對此復不爭執，應
    堪認為真正。而原告履向陳康雄催告並拍賣其抵押物因未拍定而不能受償，遂轉
    向連帶保證人求償時，始發現被告丙○○已於八十七年十一月一日將其所有坐落
    屏東所有坐落屏東縣枋寮鄉○○○段六八九地號土地，無償贈與其妻即被告陳告
    乙○，並於八十七年十二月八日完成所有權移轉登記，而損害原告之債權，應予
    撤銷，而被告乙○於取得所有權後，竟以與被告丁○○間有借貸關係為由，於八
    十九年四月十八日將系爭土地設定抵押權予被告丁○○，原告認其借貸關係虛偽
    不實，故認其抵押權設定之行為係屬無對價關係之無償行為，亦有害及原告之債
    權，應予以撤銷。而被告丙○○則辯稱被告丙○○於八十七年五月間中風病危，
    為節稅起見，才將系爭土地以贈與方式移轉登記予其妻即被告乙○，並非故意損
    害原告之債權，況且陳康雄尚有其他資產，並無清償困難之情形，與撤銷之要件
    有別；而被告丁○○辯稱被告乙○曾陸續向伊借款五十萬元，因經濟情況困難，
    為擔保債權起見，遂於八十九年四月十八日委由代書黃錦地就系爭土地設定最高
    限額為四百二十萬元之抵押權，而後被告乙○復陸續向伊借款三十萬元、三十八
    萬元、四十六萬元、二十三萬元、三十萬元、五十八萬元不等，共計借款已達三
    百二十五萬元；故被告乙○與丁○○間之抵押權設定係有對價關係之有償行為，
    其撤銷請求應受限制等語。
三、原告主張被告丙○○於八十二年十月四日擔任訴外人陳康雄向原告貸款之連帶保
    證人，嗣陳康雄於自八十六年六月起不能支付本息，經原告聲請法院拍賣其抵押
    之不動產，惟無法拍定，尚欠原告新台幣三百三十三萬五千元，被告丙○○竟於
    八十七年十二月八日基於贈與之法律關係，將系爭土地移轉登記予被告乙○，被
    告乙○又於八十九年四月十八日將系爭土地設定抵押權予被告丁○○之事實，業
    據原告提出系爭土地之登記謄本、借據、擔保放款帳卡各一份為證，且為兩造所
    不爭執，堪認為真實。
四、按債務人所為之無償行為，有害及債權人者，債權人得聲請法院撤銷之，民法第
    二百四十四條第一項定有明文，且撤銷債務人所為之無償行為，除須以其債權於
    債務人為詐害行為時，業已存在為限，尚須具備：（一）為債務人所為之無償法
    律行為；（二）其無償法律行為有害於債權人；（三）其法律行為係以財產權為
    目的。至於債務人之法律行為除有特別規定外，無論債權行為抑為物權行為，均
    非所問（最高法院四十二年台年字第三二三號判例意旨參照）。又債務人所有之
    財產除對於特定債權人設有擔保物權外，應為一切債務之總擔保，倘債務人財產
    已不足清償一切債務，而竟將財產贈與他人，且非用以清償具有優先受償權之債
    務，對於普通債權人，即難謂無詐害行為。另保證債務之所謂連帶，係指保證人
    與主債務人負同一債務，對於債權人各負全部給付之責任者而言，最高法院四十
    五年臺上字第一四二六號著有判例可資參照，債權人依民法第二百七十三條第一
    項之規定，得對於債務人中之一人或數人或其全體，同時或先後請求全部或一部
    之給付，是債權人既得對連帶保證人請求清償全部之債務，縱債務人另有保證人
    ，債權人亦未必能獲得充分受償，且有無保證人，與判斷債務人能否履行債務無
    關，負連帶債務者應就給付之全部負履行責任，並各以自己之責任財產為債權之
    共同擔保，故連帶保證人之資力倘不足以清償全部債務，復將其不動產贈與他人
    ，致有侵害債權人之債權，債權人即得依民法第二百四十四條第一項之規定請求
    撤銷。又按債權人之債權，因債務人之行為，致有履行不能或困難之情形者，即
    應認為有損害於債權人之權利，並不以債務人因其行為致陷於無資力為限，最高
    法院著有四十五年台上字一三一六號判例可參，故將債務人為無償行為後之資力
    狀況，與一般債權總額相較，如顯有支付不能之情形，即可認為有害債權。經查
    ，本件被告丙○○既身為訴外人陳康雄之連帶保證人，依前揭說明，應對債權人
    負有全部給付之責任，即應以其總財產作為右開債權（三百三十五萬五千元）之
    擔保，惟被告丙○○之資產，除系爭土地外僅有房屋二棟合計新台幣二十八萬三
    千九百元之事實，有丙○○之歸戶財產查詢清單乙紙可按，與其所擔保之三百三
    十三萬五千元債務相比，顯然不足以清償。雖被告乙○辯稱原告應對系爭債務所
    設定之抵押物先為求償，且主債務人陳康雄尚有其他財產可供清償，而被告丙○
    ○與乙○間並無詐害債權之故意等語，然而揆諸前開說明，被告丙○○既為系爭
    債務之連帶保證人，即應以其財產為債務之總擔保，且債權人即原告可以對其單
    獨為全部之請求，則是否有其他債務人，或其他債務人是否仍有財產足以清償債
    務，與判斷被告丙○○能否履行債務無關。此外，民法第二百四十四條第一項之
    要件，只需客觀上債務人所為之無償行為，有害及債權即足，債務人主觀上不知
    情，或是動機意圖皆非所問，本件被告丙○○於八十七年中風後，將系爭土地移
    轉予被告乙○，以便管理其資產後，被告乙○自承尚需陸續向人借貸為繼，可見
    被告丙○○確實有履行不能或困難之情形，已該當於撤銷權之要件。至於在有物
    保之情形，據原告提出鑑價公司鑑價之結果，顯示坐落於屏東縣枋寮鄉番子崙二
    ○四及二○五地號之土地，總值為二百四十九萬六千五百九十三元，亦不足清償
    原告之第一順位抵押權債權，且參酌原告先前確實已先聲請抵押物拍賣，卻未能
    拍定之事實，亦資以佐證，被告乙○右開辯解，顯不足採信。故原知請求撤銷右
    開贈與行為並所有權移轉行為，暨塗銷系爭土地移轉所有權之登記，於法有據，
    應予准許。
五、復按債務人以其所有之不動產設定抵押權，同時向他人借貸款項，其設定抵押權
    之行為，固屬有償行為，若先有債權之存在而於事後為之設定抵押權者，如無對
    價關係，即屬無償行為。而再按債務人所為之有償行為，於行為時明知有損害於
    債權人之權利者，以受益人於受益時亦知其情事者為限，債權人得聲請法院撤銷
    之，民法第二百四十四條第二項定有明文。經查，本件被告乙○與丁○○之間於
    八十九年四月十八日設定最高限額之抵押權後，被告乙○並陸續向丁○○借款之
    事實，業據被告乙○提出與其陳述相符之金錢往來資料之存摺及明細表影本各一
    份、匯款回條聯影本四紙及本票影本八紙為證，並經本院訊問證人即辦理本件抵
    押權之代書黃錦地到庭陳述明確，足證被告乙○與被告丁○○間確實有三十萬元
    、三十八萬元、四十六萬元、二十三萬元、三十萬元、五十八萬元等不等之借款
    債權存在，而原告僅空言否認，並不能提出任何證據，以實其說，故應認被告乙
    ○抗辯告伊與丁○○確有借款事實，並其抵押權設定行為為有償行為，均堪採信
    。又本件設定抵押權之行為，既屬有償行為，則應以受益人於受益時知其情事始
    得撤銷之。然原告就被告丁○○是否於設定抵押權之際知有損害其債權之事實，
    始終未提出任何證據供本院採酌，以盡其舉證之責任。故本件原告請求撤銷被告
    乙○與丁○○間之抵押權設定行為，並塗銷其抵押權之登記，均於法不合，不能
    准許。
五、從而原告依據詐害債權之法律關係，請求撤銷被告丙○○與乙○間就系爭土地之
    無償行為並塗銷其所有權移轉登記，為有理由，應予准許；而請求撤銷被告乙○
    與丁○○間抵押權設定之有償行為並塗銷其抵押權登記，為無理由，應予駁回。
六、本件判決事實已臻明確，兩造其餘攻擊防禦及舉證，核與本件判決結果無影響，
    爰不一一論述，附此說明。
結論：原告之訴為一部為有理由，一部為無理由，依民事訴訟法第七十九條但書，判
決如主文。
中      華      民      國    九十      年      六      月    二十九    日
                                  臺灣屏東地方法院民事第民一庭
~B法      官  廖文忠
右為正本係照原本作成。
如對本判決上訴，須於判決送達後廿日內向本院提出上訴狀。
~B法院書記官  蘇聰藝
中      華      民      國    九十      年      七      月      三      日


司法院資訊處製作；財團法人民間司法改革基金會備份。
